【裁判字號】    98,裁,3207
【裁判日期】    981217
【裁判案由】    有關土地登記事務
【裁判全文】
最  高  行  政  法  院  裁  定
                                      98年度裁字第3207號
上  訴  人  甲○○
被 上訴 人  桃園縣中壢地政事務所
代  表  人  乙○○
上列當事人間有關土地登記事務事件，上訴人對於中華民國98年
8月18日臺北高等行政法院98年度訴字第973號判決，提起上訴，
本院裁定如下：
    主  文
上訴駁回。
上訴審訴訟費用由上訴人負擔。
    理  由
一、按對於高等行政法院判決之上訴，非以其違背法令為理由，
    不得為之，行政訴訟法第242條定有明文。依同法第243條第
    1項規定，判決不適用法規或適用不當者，為違背法令；而
    判決有同條第2項所列各款情形之一者，為當然違背法令。
    是當事人對於高等行政法院判決上訴，如依行政訴訟法第24
    3條第1項規定，以高等行政法院判決有不適用法規或適用不
    當為理由時，其上訴狀或理由書應有具體之指摘，並揭示該
    法規之條項或其內容；若係成文法以外之法則，應揭示該法
    則之旨趣；倘為司法院解釋或本院之判例，則應揭示該判解
    之字號或其內容。如以行政訴訟法第243條第2項所列各款情
    形為理由時，其上訴狀或理由書，應揭示合於該條項各款之
    事實。上訴狀或理由書如未依此項方法表明，或其所表明者
    與上開法條規定不合時，即難認為已對高等行政法院判決之
    違背法令有具體之指摘，其上訴自難認為合法。
二、緣坐落於桃園縣中壢市○○段765－21號地號土地（重測後
    為桃園縣中壢市○○段69地號，下稱系爭土地）於民國42年
    9月26日因實施耕者有其田辦理徵收並分割新增765－53地號
    ，而中壢市○○段765－53地號於當年辦理土地標示分割登
    記時，未於土地登記簿上登載土地所有權人資料，嗣65年間
    轉置人工登記簿時亦僅有標示部分資料，所有權部分仍為空
    白，直至68年間辦理地籍圖重測時，始就系爭土地登載所有
    權部分，並註記「本筆土地未經全體共有人聲明免辦自耕保
    留持分逕為交換移轉登記」，復於89年因土地登記資訊化而
    就系爭土地所有權部其他登記事項欄註記「未辦持分交換前
    不得移轉及設定負擔」。上訴人與訴外人劉余蘭英於97年11
    月24日就系爭土地應有部分6,000分之100訂定信託契約，並
    於98年2月3日向被上訴人申請辦理信託登記，然因系爭土地
    載有「未辦持分交換前不得移轉及設定負擔」之註記，被上
    訴人認有各共有人未達成權利範圍協議，並辦理交換移轉登
    記前權屬不明之情形，依桃園縣共有耕地自耕保留部分交換
    移轉登記清理自治條例第4條規定，應於完成自耕保留地交
    換移轉登記確定權屬後，始得辦理相關土地處分之情形，爰
    依土地登記規則第56條第2款規定，以98年2月6日壢登補字
    000174號土地登記案件補正通知書通知上訴人於15日內補正
    相關文件，惟上訴人逾期未補正，被上訴人乃依土地登記規
    則第57條第1項第4款規定，以98年2月27日壢登駁字第56號
    通知書駁回上訴人信託登記之申請（下稱原處分）。上訴人
    不服，提起訴願，亦遭決定駁回，上訴人仍不服，提起行政
    訴訟，經原審判決駁回後，提起上訴，其上訴意旨略以：本
    件普義段69地號土地，於原處分機關所職掌之土地登記簿上
    確有「未辦持分交換前不得移轉及設定負擔」之註記，惟原
    處分機關即據此註記之事項，於慣例上除繼承登記外，均否
    准土地所有權人申請關於土地權利移轉及設定負擔之一切任
    何登記，此限制事項之註記，即係一種限制人民行使土地權
    利之事項，惟其卻欠缺法律之明文規定或法律授權行政機關
    以命令訂之，對於土地所有權人行使憲法上所保障之財產權
    時，致生有莫大戕害。是原處分機關否准上訴人之本件信託
    登記之原行政處分，即有違反憲法第15條、第23條及中央法
    規標準法第5條第2款、第6條有關法律保留之明文規定。又
    原審判決認上訴人應先依「桃園縣共有耕地自耕保留部分交
    換移轉登記清理自治條例」第4條規定檢具全體土地共有人
    或繼承人之協議書向原處分機關申辦自耕保留部分交換移轉
    登記後再續辦信託登記云云。惟查，上開條例之立法意旨，
    關於共有耕地保留部分交換移轉登記清理事項，原本應屬被
    上訴人職權辦理事項，竟轉嫁作為上訴人須負之補正義務，
    其認事用法於法未合。另外，立法例上，臺北縣政府、彰化
    縣政府及花蓮縣政府就類似本案之案件，並非一概以駁回處
    理，尚例外規定有「但經權利人檢附切結書同意承受該應有
    部分未定之權利及義務者，不在此限」，同時被上訴人亦自
    承如係繼承或分割等地籍異動時，共有人仍可申請辦理土地
    移轉登記，僅註記亦應同時轉載云云，亦足見如土地登記之
    類型不涉及善意第三人受信賴登記保護問題時，被上訴人係
    同意該類型土地登記之申請。查本件上訴人所申請土地登記
    類型為土地自益信託登記，核其法律性質根本不涉及善意第
    三人受信賴登記保護之問題，原處分否准此一類型之土地登
    記申請，有違法律保留原則及平等原則，然卻未見原判決載
    明不採之理由，原判決顯有判決不備理由之違誤等語，雖以
    該判決違背法令為由，惟核其上訴理由，係就原審取捨證據
    、認定事實之職權行使，指摘其為不當，並就原審已論斷者
    ，泛言未論斷，而非具體表明合於不適用法規、適用法規不
    當、或行政訴訟法第243條第2項所列各款之情形，難認對該
    判決之如何違背法令已有具體之指摘。依首開規定及說明，
    應認其上訴為不合法。
三、據上論結，本件上訴為不合法。依行政訴訟法第249條第1項
    前段、第104條、民事訴訟法第95條、第78條，裁定如主文
    。
中    華    民    國    98    年    12    月    17    日
                    最高行政法院第五庭
                        審判長法官  黃  璽  君
                              法官  曹  瑞  卿
                              法官  鄭  忠  仁
                              法官  吳  東  都
                              法官  陳  金  圍
以  上  正  本  證  明  與  原  本  無  異
中    華    民    國    98    年    12    月    18    日
                              書記官  王  福  瀛


司法院資訊處製作；財團法人民間司法改革基金會備份。
